【裁判字號】    98,簡上,88
【裁判日期】    990324
【裁判案由】    債務人異議之訴
【裁判全文】
臺灣屏東地方法院民事判決              98年度簡上字第88號
上  訴  人  乙○○
訴訟代理人  孔福平律師
被 上訴 人  臺灣土地銀行股份有限公司
法定代理人  丙○○
訴訟代理人  甲○○
上列當事人間債務人異議之訴事件，上訴人對於中華民國98年10
月9 日本院屏東簡易庭98年度屏簡字第247 號第一審判決提起上
訴，本院於民國99年3 月10日言詞辯論終結，判決如下：
    主  文
上訴駁回。
第二審訴訟費用由上訴人負擔。
    事  實  及  理  由
甲、程序方面：
    按執行名義成立後，如有消滅或妨礙債權人請求之事由發生
    ，債務人得於強制執行程序終結前，向執行法院對債權人提
    起異議之訴，強制執行法第14條第1 項前段定有明文。確定
    支付命令之既判力，僅於法院發支付命令時之狀態而生，故
    以確定支付命令為執行名義時，其為異議原因之事實發生在
    發支付命令後者，亦得提起異議之訴（最高法院76年度台上
    字第546 號裁判要旨參照）。本件上訴人主張消滅或妨礙被
    上訴人據為執行名義之確定支付命令請求之事由，乃認本件
    追償程序違反民國89年11月1 日修正生效之銀行法第12條之
    1 之強制規定，及被上訴人怠於執行主債務人之財產等情，
    上開法律修正及執行等節，確係在法院核發該支付命令之後
    ，故上訴人提起本件異議之訴，尚無不合。
乙、實體方面：
一、上訴人起訴主張：(一)被上訴人執鈞院93年8 月27日屏院高民
    執庚字第93執15167 號債權憑證，聲請就上訴人對臺灣銀行
    股份有限公司屏東分公司之存款債權財產為強制執行，現由
    鈞院以98年度司執字第6417號強制執行事件受理在案，然該
    債權憑證所載之原執行名義係保證債務，上訴人於91年間，
    因知悉主債務人葉申喜受贈坐落於屏東縣高樹鄉○○○段
    1398號、1399號、1401號等土地共3 筆，乃通知被上訴人前
    往執行，詎被上訴人以不易脫手為由，而拒予執行，嗣於93
    年間換發債權憑證時，仍未就上開土地予以執行，反而以「
    債務人查無任何財產可供執行」為由報結。造成上開土地於
    96年間遭其他債權人查封拍賣時，未能就拍賣價金受償，是
    被上訴人怠於執行，上訴人特此提出過失相抵，拒絕履行上
    開債務。(二)上訴人與被上訴人間之債務，係因上訴人與訴外
    人葉申喜共同簽發本票，以擔保訴外人葉申喜與被上訴人間
    之債務（下稱系爭債務），並非如被上訴人所述係上訴人與
    訴外人葉申喜共同借款，故訴外人葉申喜為主債務人，而上
    訴人為其連帶保證人。而被上訴人在換發債權憑證時，竟疏
    未向國稅局先行查詢，僅憑5 年前之內部卷宗，即向法院陳
    明「債務人現無財產可供執行」，以致無法及時獲得清償，
    有怠於執行主債務人之財產，違反銀行法第12條之1 規定。
    (三)又上訴人自86年起，用以存放退休金之帳戶內存款常維持
    在數十萬元之譜，於88年8 月間被上訴人首次執行時，帳戶
    內存款均足以清償系爭債務之本金，而上訴人與被上訴人高
    樹分行亦有存款往來，被上訴人歷經數次執行均未扣押，迄
    至今日方才為之，已累積高額之利息及違約金，則系爭債務
    相關利息之發生與擴大，被上訴人顯然與有過失，被上訴人
    就權利之行使亦違誠實及信用原則，而有權利濫用之情。爰
    依強制執行法14條規定，提起本件訴訟等語。並聲明：鈞院
    98年度司執字第6417號強制執行事件所為之強制執行程序應
    予撤銷。
二、被上訴人在第一審則以：上訴人與訴外人葉申喜、葉老五於
    84年2 月25日共同簽發本票新臺幣（下同）30萬元為共同借
    款人，上訴人並不否認系爭債務存在，僅係以被上訴人「怠
    於執行債務人財產」為由提出本件訴訟，顯無強制執行法第
    14條消滅或妨礙被上訴人請求之事由。又被上訴人依法中斷
    時效換發債權憑證，亦無知悉主債務人有財產可供執行，嗣
    後查得上訴人有存款可供扣押，始向法院聲請強制執行，權
    利之行使，並無違反公共利益及權利濫用。銀行法第12條之
    1 之規定顯係連帶保證人之抗辯事由，非主債務人可主張，
    而上訴人為系爭債務關係之共同借款人，上訴人無從引據上
    開規定，且本件亦無銀行第12條之1 之適用。是被上訴人對
    上訴人之債權確係存在，並依法取得執行名義，換發債權憑
    證中斷時效，依法強制執行並無違誤等語資為抗辯。並聲明
    ：駁回上訴人在第一審之訴。
三、原審為上訴人敗訴之判決。上訴人不服提起上訴，並補稱：
    被上訴人有對主債務人展期，卻未通知保證人即上訴人，故
    展期後之債務不能拘束上訴人等語。上訴聲明：(一)廢棄原判
    決；(二)鈞院98年度司執字第6417號強制執行事件所為之強制
    執行程序應予撤銷。被上訴人則於本院改稱：鈞院86年度促
    字5879號支付命令執行名義之原因事實是以上訴人為葉申喜
    借款30萬元之連帶保證人無訛；另否認有再展期。並聲明：
    駁回上訴人之上訴。
四、兩造不爭執之事實：
    (一)上訴人為本件葉申喜借款30萬元之連帶保證人。
    (二)被上訴人為本件葉申喜借款30萬元之債權人（因被上訴人
      受讓原屏東縣高樹鄉農會信用部）並取得連帶清償之系爭
      執行名義即本院86年促字第5879號支付命令。
    (三)上訴人與訴外人葉申喜、葉老五共同簽發發票日84年2 月
      25日，到期日85年4 月25日、面額30萬元、受款人高樹鄉
      農會之本票1 張，以擔保葉申喜30萬元借款如期清償。
    (四)本院86年促字第5879號支付命令確定後，上訴人或葉申喜
      等人迄今尚未向被上訴人為任何之清償。
    (五)被上訴人持本院86年促字第5879號支付命令，換發88年執
      字第10210 號債權憑證，嗣於93年換發93年執字第15167
      號債權憑證。
    (六)被上訴人持93年執字第15167 號債權憑證，聲請對上訴人
      強制執行，經本院98年3 月16日以屏院惠民執庚字第98司
      執6417號執行命令扣押上訴人對於第三人即臺灣銀行股份
      有限公司屏東分公司之存款債權。
五、得心證之理由：
    本件兩造所爭執之處，應在於：(一)本件有無銀行法第12條之
    1 規定之適用？若有，被上訴人聲請本件強制執行程序有無
    違反該規定？(二)被上訴人怠於執行主債務人葉申喜之財產，
    是否與有過失？(三)被上訴對上訴人行使權利，是否違背誠實
    及信用原則？(四)被上訴人有無對葉申喜借款債務展期，而未
    通知上訴人之情形？若有，上訴人保證債務是否在被上訴人
    對葉申喜展期時消滅？茲分別說明如下：
    (一)按89年11月1 日銀行法修正發布增訂第12條之1 規定：「
      銀行辦理自用住宅放款及消費性放款，已取得前條所定之
      足額擔保時，不得以任何理由要求借款人提供連帶保證人
      。銀行辦理授信徵取保證人時，除前項規定外，應以一定
      金額為限。未來求償時，應先就借款人進行求償，其求償
      不足部分得就連帶保證人平均求償之。但為取得執行名義
      或保全程序者，不在此限。」揆其適用對象為「自用住宅
      放款」或「消費性放款」。而「消費性放款」係指對於房
      屋修繕、耐久性消費財產（包括汽車）、支付學費及其他
      個人之小額貸款，及信用卡循環信用等，迭經財政部90年
      1 月2 日台財融(一)字第90700080號、行政院金融監督管理
      委員會96年2 月5 日金管銀(一)字第09610000040 號函釋在
      案（最高法院97年度台抗字第773 號裁判要旨同此見解）
      。經查，依被上訴人所提出兩造不爭執為真正之本件放款
      申請書所載，申請借款人為葉申喜，連帶債務保證人為葉
      老五、乙○○，借款30萬元，借用期間一年兩個月，借款
      用途為「農資週轉」，並經放款主辦記明：「申請人前與
      連帶保證人向本會借貸，新台幣拾萬元整，業已到期，
      申請人需使用資金，擬與保證人申請展期，經查……保戶
      乙○○公務員保是否可，請核示」，其主任批示「擬准予
      辦理展期」，其總幹事批示「如擬」，日期戳章顯示84年
      2 月25日，並蓋有「雜作貸款」之戳章，貸放號碼為3541
      （見原審卷第81頁）；依被上訴人所提出兩造不爭執為真
      正之（受、授信）約定書，亦蓋有「雜作貸款」及同日期
      之戳章（見原審卷第91頁）；依被上訴人所提出兩造不爭
      執為真正之本票所載，發票日為84年2 月25日，到期日為
      85年4 月25日（即上述借款之借用期間），面額「新台幣
      拾萬元」旁註記：「利息自發票日起按年息12％按日計
      算每月計付逾期六個月內違約金另加原放利率一成計付逾
      期六個月以上者超過六個月部分違約金另加原放利率二成
      計付……」，票面右下角之科目欄亦蓋有「雜作貸款」之
      戳章，並備註「展期1 」，貸放號碼為3541（見原審卷第
      35頁）。可見本件借款30萬元係於84年2 月25日展期一次
      之「雜作貸款」，參申請意旨，其用途為「農資週轉」即
      農業資金週轉，應屬農業投資貸款性質，例如購買種子、
      肥料等供雜作之用，週轉後可藉農作收穫回收，核與前揭
      「消費性放款」係供消費性花費之性質不同；縱令銀行法
      第12條之1 有學理上所謂不真正溯及之效力，因上開要件
      不合，仍無適用餘地。準此，被上訴人聲請本件強制執行
      程序，並未違反銀行法第12條之1 。
    (二)上訴人主張被上訴人怠於執行主債務人葉申喜之財產，固
      非無據。惟上訴人援引民法第217 條之規定宣稱被上訴人
      與有過失，顯有誤會。按民法第217 條第1 項係規定：「
      損害之發生或擴大，被害人與有過失者，法院得減輕賠償
      金額，或免除之。」乃適用於侵權行為或契約之損害賠償
      請求權，最高法院著有54年台上字第2433號判例可稽。茲
      被上訴人聲請本院強制執行者，係請求上訴人等連帶清償
      借款之執行名義，並非再主張損害賠償請求權，即無過失
      相抵或與有過失之可言。
    (三)上訴人復援引民法第148 條之規定主張被上訴人違背誠實
      及信用原則而濫用其權利，造成多年來累計可觀之利息與
      違約金，其難以甘服，固非無據。然債務人有依債務本旨
      實行提出給付之義務，而債權人受領債務人之給付，為其
      權利，並非其義務，更難謂債權人有及早強制執行債務人
      財產之義務。經上訴人向本院自認：伊當時收到本件執行
      名義之支付命令，有去找借款人葉申喜，但因葉申喜保證
      會清償，伊便不予異議等語明確（見本院卷第32頁背面）
      ，可見上訴人至遲於86年6 月間，即知其連帶保證債務已
      發生，其連帶保證債務之本金、利息及違約金之計算方法
      ，均載明於前揭本票上，經上訴人等共同簽名蓋章（見原
      審卷第35頁），均不能諉為不知，上訴人顯有預見葉申喜
      逾期仍不清償借款，其連帶保證債務將不消滅之結果，竟
      置之不理，任憑利息與違約金逐年累計，茲應歸責於己，
      難認被上訴人因此有何違背誠實及信用原則而濫用其權利
      之情事。
    (四)上訴人末主張被上訴人有對葉申喜借款債務展期而未通知
      上訴人之情形，惟本件借款30萬元係於84年2 月25日展期
      一次之「雜作貸款」，己如前述，並無具體證據顯示嗣後
      另有展期之情事，上訴人就此部分事實，既不能舉證以實
      其說，要難採憑。況民法第755 條雖規定：「就定有期限
      之債務為保證者，如債權人允許主債務人延期清償時，保
      證人除對於其延期已為同意外，不負保證責任。」但原非
      不得以特約排除，依上訴人等與被上訴人簽立之前揭（受
      、授信）約定書所載第11條第2 款約定：「如貴會……允
      許主債務人延期清償、或分期清償，均毋須再徵求立約人
      之同意，立約人仍負全部債務之保證責任。」（見原審卷
      第91頁）即屬之，且不得援引嗣後修正施行之民法第739
      條之1 規定，而認延期同意權之拋棄溯及消滅（臺灣高等
      法院暨所屬法院93年度法律座談會民事類提案第2 號研討
      結果參照）。準此，縱有被上訴人對葉申喜借款債務展期
      而未通知上訴人之情形，上訴人仍須負保證責任。
六、綜上所述，上訴人主張為無可取，被上訴人所辯則為可採。
    從而，上訴人依債務人異議之訴，請求撤銷本院98年度司執
    字第6417號強制執行事件所為之強制執行程序，為無理由，
    應予駁回。原審所為上訴人敗訴之判決，理由雖有不同，但
    結論並無二致，則上訴人指摘原判決不當，求予廢棄改判，
    為無理由，應予駁回。
七、至兩造其餘之攻擊或防禦方法及未經援用之證據，經本院斟
    酌後，認為均對本判決結果不生影響，自無逐一詳予論駁之
    必要，併此敘明。
八、訴訟費用負擔之依據：民事訴訟法第78條。
中    華    民    國    99    年    3     月    24    日
                  民事第二庭    審判長法  官  張世賢
                                      法  官  胡晏彰
                                      法  官  蔡嘉裕
正本係照原本作成。
本判決不得上訴。
中    華    民    國    99    年    3     月    24    日
                                      書記官  蘇小雅

司法院資訊處製作；財團法人民間司法改革基金會備份。
